【裁判字號】    98,交聲,670
【裁判日期】    980416
【裁判案由】    交管條例聲異
【裁判全文】
臺灣板橋地方法院交通事件裁定   98年度交聲字第670、671號
原處分機關  交通部公路總局臺北區監理所板橋監理站
異  議  人  甲○○
（即受處分人）
上列異議人因道路交通管理處罰條例案件，對於交通部公路局臺
北區監理所板橋監理站中華民國98年3 月13日所為之板監裁字第
41－AEW104375 號、第41－AEW104376 號等2 處分（原舉發通知
單號：北市警交字第AEW104375 號、第AEW104376 號），聲明異
議，本院裁定如下：
    主  文
原處分均撤銷，由原處分機關依法另為適當之處理。
    理  由
一、原處分以：異議人即受處分人甲○○所有之車號N86－970號
    普通重型機車，於民國（下同）97年3 月26日上午7 時35分
    許，在臺北市○○○路○ 段284 巷口處，為臺北市政府警察
    局中正第二分局交通分隊員警以異議人駕乘上開機車有「闖
    紅燈」、「交通違規經攔停不停逃逸」等違規事實，97年3
    月26日填製北市警交字第AEW104375 號、第AEW104376 號之
    2 舉發違反道路交通管理事件通知單，並以上述N86－970號
    普通重機車之所有人即異議人為被通知人，逕行舉發如上2
    違規行為。前開2 案均移送原處分機關即交通部公路總局臺
    北區監理所板橋監理站，異議人不服為警舉發上述各違規，
    依限向原處分機關提出陳述，經原處分機關向舉發機關即臺
    北市政府警察局中正第二分局再行調查結果，為該分局以97
    年5 月9 日北市警中正二分交字第09730575500 號函復以：
    N86－970號普通重機車於97年3 月26日上午7 時35分許之違
    規時間，行經所轄羅斯福路3 段284 巷口時，適逢該路口燈
    號為紅燈，該車駕駛人未依號誌指示停等，闖紅燈違規行駛
    ，該分局執勤員警當時著制服在該路口執行交通整理勤務，
    目賭上開機車由羅斯福路北向南行駛，在前述巷口闖紅燈，
    適時以手勢及警笛示意攔停車輛，駕駛人未依指示停車接受
    稽查且加速駛離；當時執勤員警在近距離記下車號，經監理
    電腦系統查尋，車型及顏色與異議人所有之N86－970號普通
    重機車相符，執勤員警依違規事實製單舉發，事證明確等意
    旨，原處分機關即依據前揭事證，認定異議人有旨開為警舉
    發「闖紅燈」、「交通違規經攔停不停逃逸」之2 行為，於
    98年3 月13日掣開板監裁字裁41－AEW104375 號、裁41－AE
    W104376 號之2 裁決書，各處異議人罰鍰新臺幣（下同）4
    千5 百元（闖紅燈）、6 千元（違反處罰條例之行為，拒絕
    停車接受稽查而逃逸；即原舉發單所載「交通違規經攔停不
    停逃逸」事實）之處分。
二、異議意旨略謂：異議人所有之車號N86－970號機車，於本件
    舉發違規之97年3 月26日，正交由異議人表哥張哲瑋使用長
    達半年，故違規當時該車輛並非異議人本人使用；而異議人
    表哥家住板橋，當時就讀新莊輔仁大學織品系，伊表示舉發
    違規當時伊人正駕乘上開機車前往輔大途中，伊從板橋至輔
    大，根本不會經過北市○○○路，且伊當時正忙於畢業展覽
    ，甚少出入臺北市，更遑論早上7 點半出現在北市○○○路
    ，故本件2 舉發違規內容顯與事實不符。況且，本件2 違規
    罰單之肇事者在逃逸時因撞傷一名婦人而涉及公共危險罪，
    全案現為臺灣臺北地方法院檢察署以97年度偵字第10014 號
    案件偵辦中；又該案件除填製罰單之警員所為證言外，並未
    提出其他證據，被撞傷之婦人亦未見得肇事者樣貌而無法舉
    證，此可傳喚該被害人及員警即臺北市政府警察局中正第二
    分局張元閣到庭作證，且該員警事後亦未主動調閱監視錄影
    帶，是其就舉證責任似有未足。異議人嗣向舉發機關陳述違
    規情節與事實不符，然該機關置之不理，僅稱全案已移由該
    管檢察官偵查。本件員警舉發所稱2 違規事實，並非異議人
    本人及張哲瑋所為，亦無任何證據可以證明，懇請撤銷原處
    分等語。
三、查異議人所有之車號：N86 －970 號普通重型機車，於97年
    3 月26日上午7 時35分許，在臺北市○○○路○ 段284 巷口
    處，因有「闖紅燈」、「交通違規經攔停不停逃逸」之2 違
    規事實，經在場執勤之臺北市政府警察局中正第二分局交通
    分隊員警填單逕行舉發，有臺北市政府警察局北市警交字第
    AEW104375 號、第AEW104376 號舉發違反道路交通管理事件
    通知單影本各1 紙，以及臺北市政府警察局中正第二分局97
    年5 月9 日北市警中正二分交字第09730575500 號函文1 份
    均附卷可稽，原處分機關，因據論罰，固非無據。惟查：
(一)、按汽車駕駛人，行經有燈光號誌管制之交岔路口闖紅燈者，
    處1 千8 百元以上5 千4 百元以下罰鍰，並記違規點數3 點
    ，道路交通管理處罰條例第53條第1 項、第63條第1 項第3
    款分別定有明文；而所稱闖紅燈，係指車輛面對圓形紅燈時
    ，仍逕自穿越路口至銜接路段，不論直行、左轉或迴轉，均
    屬闖紅燈之違規行為。次按汽車駕駛人，駕駛汽車有違反本
    條例之行為，經交通勤務警察或依法令執行交通稽查任務人
    員制止時，不聽制止或拒絕接受稽查而逃逸者，除按各該條
    規定處罰外，處3 千元以上6 千元以下罰鍰，並記違規點數
    1 點，道路交通管理處罰條例第60條、第63條第1 項第1 款
    亦均有明定。參諸前揭規定旨意，可悉違反上述各規定應予
    裁罰之案件，其處罰者，係以實際違規行為人即「汽車駕駛
    人」為其處分對象，換言之，如上各規定之受處分客體，係
    行為時實際為管控（使用者）該機動車輛者，應無疑義。
(二)、次按道路交通管理處罰條例所規定罰鍰、吊扣（銷）駕駛執
    照或汽（機）車牌照等處罰，係交通監理主管機關基於行政
    機關地位，對行為人違反秩序行為之裁罰性行政處分，質言
    之，此係行政機關（交通監理主管機關）就行為人違反該條
    例規定行政法上義務之特定具體事件（交通違規）所為之行
    政行為，且對外直接發生公法上之法律效果。故交通違規裁
    罰處分，既為行政罰之一種，且具有行政處分性質，是以，
    監理機關對行為人之交通違規予以裁罰，應依行政罰法第1
    條規定，適用行政罰法；但其他法律有特別規定者，從其規
    定。又所謂其他法律，包括有關道路交通管理、處罰所制定
    之道路交通管理處罰條例。
(三)、再按行政罰之裁處程序，依其程序可分不同之階段，有裁處
    前、裁處中及裁處後等不同之程序；裁處前者，為關於行政
    罰立項等有關之程序；裁處中者，泛指立項後，當事人意見
    陳述、聽證、機關調查以及人民綜合性之參與等；裁處後者
    ，則指為處分成立後處分書之送達通知、救濟，以及處分內
    容之具體實現等綜合過程是。而交通違規事件之裁處程序，
    亦應同等視之；就本案所謂裁處中程序者，主要係在違規行
    為人向裁罰機關陳述意見之程序，暨裁罰機關就舉發違規事
    實所應擔負之事證調查作為程序等，此參諸道路監理主管行
    政機關依道路交通管理處罰條例第92條第4 項之法律授權，
    就處理交通違規事件之程序、統一裁罰基準等事項訂定之違
    反道路交通管理事件統一裁罰基準及施行細則第40條前段規
    定：「違反本條例之處罰，處罰機關於裁決前，應給予違規
    行為人陳述之機會」，以及同上細則第33條第2 項：「違反
    道路交通管理事件，處理機關受理後發現舉發錯誤或要件欠
    缺，可補正或尚待查明者，退回原舉發機關查明補正後依法
    處理」等意旨，亦足可悉明對於辦理交通違規裁罰事件，在
    裁處中之程序，係以「被舉發之違規行為人向裁罰機關陳述
    意見」暨「裁罰機關之舉發違規事證調查作為」為其主要核
    心事項。
(四)、承繼前述，裁罰機關就交通違規事件之調查程序，旨在尋得
    充足事證，供為確認被舉發之違規行為人有無違反行政法上
    義務事實存在，據此決定是否應作出行政裁罰。是以，裁罰
    機關對於事實之調查，應以發現真實為目的，惟其方式仍應
    符合正當法律程序，不得恣意侵害人民權利，且不得違背行
    政法上之一般原則，諸如：比例原則是；至調查範圍，雖無
    其一定之限制，惟調查之進行，仍應遵循行政法上之目的原
    則。質言之，裁罰機關於事實調查程序中，應依正當法律程
    序進行各該行政作為；若應予調查者係為當事人或證人，須
    告知其權利、義務，且於調查時，不得逾越該事件暨相應之
    行政裁罰責任範疇。據上說明，交通違規事件之調查程序，
    裁罰機關擔負之究明義務，係為被舉發違規行為人「違反行
    政法上義務事實」存在與否暨其所憑事證，並據此認定責任
    （行政裁罰）之有無，尤以應調查事實及證據，對於被舉發
    人之財產上權利（如：罰鍰處分）或准予在道路上駕駛之資
    格權利（如：記違規點數、吊扣或吊銷駕照之處分）有重大
    影響時，裁罰機關更應詳加調查究明。
(五)、復依道路交通管理處罰條例第7 條之2 第1 項第1 款、第4
    款規定，「汽車駕駛人」駕駛汽車有「闖紅燈」、「交通違
    規經攔停不停逃逸」之行為，當場不能或不宜攔截製單舉發
    者，得逕行舉發，其程序，依同條例第7 條之2 第4 項、違
    反道路交通管理事件統一裁罰標準及處理細則第11條第1 項
    第4 款，應記明車輛牌照號碼、車型等可資辨明之資料，據
    以查明汽車所有人姓名或名稱、住址後，並按已查明資料填
    註車牌號碼、車輛種類、車主姓名及地址，且於通知單上方
    空白處加註逕行舉發文字，而以該汽車所有人為被通知人製
    單舉發。查本件所指2 交通違規均係屬於逕行舉發案件，至
    異議人於接獲舉發通知單後，即以本身名義向原處分機關提
    出不服申訴（參本院卷附舉發機關函復之97年5 月9 日北市
    警中正二分交字第09730575500 號函，說明一之記載）；至
    舉發機關於接悉原處分機關所檢附之申訴單處理結果，亦有
    上開函文在卷可據。
(六)、然而，異議人於向本院提出本件聲明異議時，堅詞陳以：本
    案員警舉發首開2 違規事實之時、地，其所有之車號N86－
    970 號普通重機車係交由表哥「張哲瑋」之人駕乘使用，異
    議人並非違規當時之實際駕駛人；至上開機車及其駕駛行為
    人，於本案違規舉發之97年3 月26日上午7 時30分許，在臺
    北市○○○路與新生南路口處，另涉有公共危險、過失傷害
    等情，經臺灣臺北地方法院檢察署以97年度偵字10014 號案
    件偵辦中，此據異議人提出該案件開庭通知書在卷為憑，復
    為本院依職權向該管檢察機關查知上揭情節，有本院98年4
    月3 日電話查詢紀錄表、臺北市政府警察局中正第二分局移
    送書（傳真本）各附卷足稽。
(七)、因之，徵諸前述，本件舉發「闖紅燈」、「交通違規經攔停
    不停逃逸」之事實，該時、地之實際汽車駕駛人厥為何者？
    異議人本身有無轉歸責事由【即轉嫁因子存在】？非不得查
    明決定其應歸責者，進而，再定其應受裁罰者，於行政處理
    程序上更為完足，亦可盡其保障人民權益之本旨。易言之，
    本件首開2 交通違規，其應歸責者究係誰屬，應由裁罰機關
    為事實調查程序先行確定，蓋因與法定應受罰主體攸關。況
    且，裁罰機關就交通違規事件所為裁決，係為典型之限制或
    剝奪人民權利之行政裁罰處分，裁罰機關為裁處前，自應克
    盡其事證調查作為義務而認定違規事實，據此決定裁罰責任
    之具備與否，反之，即有主管機關之裁處基礎未盡，依此未
    盡之基礎所為處分，難謂合法。本件自舉發機關函覆原處分
    機關後，均未見原處分機關就如上事項有再予詳細查究舉措
    ，逕為作出裁罰，容有未洽。從而，徵諸前論，原處分既有
    如上疵議，難以維持，自應由本院將原處分均予撤銷，由原
    處分機關本於職權詳為查明後，依法另為妥適審慎之處理。
據上論斷，應依道路交通案件處理辦法第20條，裁定如主文。
中    華    民    國    98    年    4     月    16    日
                        交通法庭法  官  黎錦福
上列正本證明與原本無異。
如不服本裁定，應於裁定送達後5 日內敘明抗告理由，向本院提
出抗告狀。
                                書記官  蔡麗春
中    華    民    國    98    年    4     月    16    日


司法院資訊處製作；財團法人民間司法改革基金會備份。
